【裁判字號】    98,訴,1628
【裁判日期】    991230
【裁判案由】    妨害自由等
【裁判全文】
臺灣高雄地方法院刑事判決              98年度訴字第1628號
公  訴  人  臺灣高雄地方法院檢察署檢察官
被      告  潘健一
上列被告因妨害自由等案件，經檢察官提起公訴（98年度偵字第
128 號），本院判決如下：
    主  文
潘健一共同犯剝奪他人行動自由罪，處有期徒刑陸月，如易科罰
金，以新臺幣壹仟元折算壹日。
被訴侵入住宅罪、毀損罪部分均公訴不受理。
    事  實
一、潘健一與林建良、呂家榮係朋友關係。呂家榮（所犯剝奪他
    人行動自由罪，業經臺灣高等法院高雄分院以98年度上訴字
    第236 號判決有罪確定）因懷疑金元強向警方舉報其涉嫌違
    反槍砲彈藥刀械管制條例案件，乃於民國97年6 月29日晚上
    7 時30分許，與潘健一、林建良、韋俊宏（林建良、韋俊宏
    2 人所犯剝奪他人行動自由罪，分別經本院以99年度審簡字
    第3325號、98年度訴字第1628號判決有罪確定）及其他數名
    真實姓名、年籍不詳之成年男子至高雄市燕巢區（自99年12
    月25日改制，改制前為高雄縣燕巢鄉，以下皆同）鳳雄村後
    龍巷136 號金元強住處，欲找金元強理論。潘健一等人見金
    元強躲藏在房內拒不出面，竟不顧金元強之母金劉寶珍之拒
    絕，強行侵入金劉寶珍、金元強住處搜尋金元強，並持木棒
    或以腳踢之方式，破壞屋內房間、門、玻璃與衣櫥等物（此
    部分所涉侵入住宅、毀損犯行，業經告訴人金劉寶珍當庭撤
    回告訴，爰另為不受理之判決，詳下述），金劉寶珍見狀報
    警處理，潘健一乃與呂家榮搭乘林建良駕駛之汽車離去。不
    久，潘健一、呂家榮、林建良等人獲知金元強搭乘計程車出
    現在國道中山高速公路楠梓交流道附近，遂基於剝奪他人行
    動自由之共同犯意聯絡，於同日晚間8 時15分許，由林建良
    駕駛自小客車搭載潘健一、呂家榮前往該處攔獲金元強，並
    分持鋁棒毆打金元強雙腿，致使金元強無力抗拒，而任由潘
    健一、呂家榮、林建良將其強押上車，潘健一等人復以衣物
    反綁矇住金元強雙眼押於後座，而駛往高雄市大社區（自99
    年12月25日改制，改制前為高雄縣大社鄉，以下皆同）觀音
    山區，以此方式剝奪金元強行動之自由。途中先前往某鴨肉
    店搭載具有上開共同犯意聯絡之韋俊宏，再至觀音山區某廟
    宇，與駕駛另台自用小客車而有上開共同犯意聯絡之黃嘉竹
    及3 名真實姓名年籍不詳之成年人會合（黃嘉竹所犯剝奪他
    人行動自由犯行，業經本院以98年度訴字第1628號判決有罪
    確定），沿山路往高雄市大樹區（自99年12月25日改制，改
    制前為高雄縣大樹鄉，以下皆同）、義守大學方向行駛，再
    轉入不知名之岔路駛抵高雄市大樹區三和村山區內偏僻之處
    。抵達後，除黃嘉竹依呂家榮之指示留在車上守候外，潘健
    一、呂家榮、林建良、韋俊宏及另3 名真實姓名年籍不詳之
    成年人即下車毆打金元強，致金元強受有左遠端尺骨骨折、
    左腕關節脫臼、頭部、腹部及四肢挫傷、臉部撕裂傷之傷害
    （呂家榮所涉傷害部分，業據告訴人金元強於另案撤回告訴
    ，此撤回告訴之效力及於本件共同正犯潘健一，經本案偵查
    檢察官另以98年度偵字第128 號就潘健一所涉傷害部分為不
    起訴處分確定）。潘健一、呂家榮、林建良、韋俊宏及另3
    名不詳成年人等人唯恐金元強事後報警究責，乃趁金元強仍
    遭矇眼剝奪行動自由之際，強迫金元強跟隨其中1 人逐句講
    出「今天是因為我欠他們錢，又找他們打架，所以才會被抓
    出來，如果我亂說話，我還會有一樣的下場」等言語後，於
    同日晚間10時許，將金元強留於現場，並分乘原先駕駛之各
    該自用小客車離去。金元強則待潘健一等人遠離後，始恢復
    行動自由，自行爬到路邊求救，並經報警而循線查獲上情。
三、案經金元強訴由高雄市政府警察局楠梓分局報告臺灣高雄地
    方法院檢察署檢察官偵查起訴。
    理  由
壹、證據能力部分：
    按被告以外之人於審判外之言詞或書面陳述，除法律有規定
    者外，不得作為證據，刑事訴訟法第159 條第1 項定有明文
    ；另按被告以外之人於審判外之陳述，雖不符前四條之規定
    ，而經當事人於審判程序同意作為證據，法院審酌該言詞陳
    述或書面陳述作成時之情況，認為適當者，亦得為證據；當
    事人、代理人或辯護人於法院調查證據時，知有第159 條第
    1 項不得為證據之情形，而未於言詞辯論終結前聲明異議者
    ，視為有前項之同意，同法第159 條之5 規定甚明。本判決
    所引用之證據資料屬於被告以外之人於審判外之言詞、書面
    陳述者，均經本院於調查證據時逐一提示並告以要旨，檢察
    官、被告皆未於言詞辯論終結前聲明異議，本院審酌上開證
    據作成時之情況，並無不當取供或違反自由意志而陳述等情
    形，且與本案待證事實具有關聯性，認為以之作為本案之證
    據屬適當，依上開法條規定，均具證據能力，核先敘明。
貳、實體部分：
一、訊據被告潘健一坦承有於前揭時間侵入金元強住處並毀損屋
    內物品，惟矢口否認有何妨害自由犯行，辯稱：金劉寶珍報
    警後，伊就坐林建良開的車離開去假期汽車旅館，後來一直
    在該汽車旅館內打電動至晚上11點，伊沒有與林建良、呂家
    榮等人去楠梓交流道附近強押金元強至觀音山，伊在假期汽
    車旅館那天，友人林東洲也在該處唱歌云云。惟查：
  (一)告訴人即被害人金元強於97年6 月29日晚間8 時15分許，遭
    林建良、呂家榮及不認識之人持鋁棒毆打而強押上林建良駕
    駛之自小客車，並以衣物反綁矇住雙眼押於後座，嗣林建良
    再駕車前往某鴨肉店搭載韋俊宏，再至高雄市大社區觀音山
    區某廟宇，與駕駛另台自用小客車前來之黃嘉竹及3 名真實
    姓名年籍不詳成年人會合，2 車一同駛抵高雄市大樹區三和
    村山區內偏僻之處。抵達後除黃嘉竹依呂家榮之指示留在車
    上守候外，呂家榮、林建良、韋俊宏及另3 名真實姓名年籍
    均不詳之成年人即下車共同毆打金元強，致金元強受有左遠
    端尺骨骨折、左腕關節脫臼、頭部、腹部及四肢挫傷、臉部
    撕裂傷等傷害。林建良、呂家榮、韋俊宏及另3 名不詳成年
    人等人唯恐金元強事後報警究責，乃趁金元強仍遭矇眼剝奪
    行動自由之際，強迫金元強跟隨其中1 人逐句講出「今天是
    因為我欠他們錢，又找他們打架，所以才會被抓出來，如果
    我亂說話，我還會有一樣的下場」等言語後，於同日晚間10
    時許，將金元強留於現場，並分乘原先駕駛之各該自用小客
    車離去等情事，業據證人即告訴人金元強於偵訊時證述綦詳
    （見97年度偵字第19526 號卷第68至71頁），核與證人即共
    犯呂家榮於另案偵訊時所為之證述、共犯林建良於另案（本
    院99年度審簡字第3325號）審理中、共同被告韋俊宏、黃嘉
    竹分別於本院審理中之自白大致相符〈見97年度偵字第1952
    6 號卷第196 頁反面至197 頁、本院98年度訴字第1628號卷
    一（下稱訴字卷一）第233 頁、第36至39頁、第49至50頁、
    第153 至154 頁〉，並有財團法人義大醫院97年8 月13日義
    醫字第09701265號函所附診斷證明書與病歷、告訴人金元強
    傷勢照片、呂家榮、林建良等人攔車押人地點之現場照片、
    呂家榮、韋俊宏分別持用之0000000000、0000000000號行動
    電話門號之雙向通聯紀錄各1 份在卷可稽（見97年度偵字第
    19526 號卷第7 頁、第57頁、第64至65頁、第82至113 頁、
    第129 至145 頁、97年度他字第8054號卷第31至36頁），故
    此部分事實，堪以認定。
  (二)本件之爭點，為被告有無參與強押金元強上車，及與林建良
    、呂家榮、韋俊宏一同至觀音山毆打告訴人、強迫告訴人說
    出上述言語等犯行？經查：
  1.被告係與呂家榮、林建良同車前往楠梓交流道強押告訴人金
    元強上車，再與呂家榮、林建良、韋俊宏、金元強同車至觀
    音山區毆打金元強一節，業經證人即共同被告呂家榮於偵訊
    時證稱：....後來林建良接到電話說知道金元強在哪裡，林
    建良、韋俊宏、被告及我坐1 台車，我、被告在交流道碰到
    金元強時，有下車打他並押他上車，押到金元強後我這台車
    的都有到觀音山等語（見97年度偵字第19526 號卷第196 頁
    反面），另共同被告韋俊宏於本院審理中亦供稱：我騎機車
    離開金元強家後，自己去仁祥的1 家鴨肉店吃飯，還沒有吃
    完林建良就打電話過來，林建良開車到鴨肉店載我，那時候
    車上已經有金元強，因為金元強已經被他們抓到了，車上還
    有被告、呂家榮，加上我一共5 個人，後來就從鴨肉店到觀
    音山，金元強被拉下車，我下車後就跟著大家一起打金元強
    ，後來林建良就開車載我們4 人下山，金元強被留在山上等
    語（見訴字卷一第153 頁），再觀之被告所持用之00000000
    00號行動電話於97年6 月29日晚間11時以前之通聯紀錄，其
    各次通訊所對應之基地台位置，係先後在高雄市大社區、燕
    巢區、大樹區、大社區間移動（如附表所示），且其中20時
    46分、21時41分之通話基地台位置分別為高雄市○○區○○
    路6 號2 樓樓頂、高雄市○○區○○段776 地號，亦與呂家
    榮自承使用之0000000000號行動電話，於同日20時46分、21
    時45分之通話基地台位置均相同，有該2 支行動電話門號之
    雙向通聯紀錄2 份在卷可考（見97年度他字第8054號卷第53
    頁、97年度偵字第19526 號卷第143 頁），顯見被告當天晚
    上確與證人呂家榮身在同處，並一直處於移動之狀態，是證
    人呂家榮證述及共同被告韋俊宏陳述，應可採信，故被告確
    有搭乘林建良駕駛之汽車，與呂家榮、韋俊宏一起強押金元
    強上車至觀音山區，而參與剝奪金元強行動自由及強迫其為
    上述言語之犯行無訛。
  2.被告雖於99年3 月31日準備程序時陳稱：0000000000號行動
    電話於案發當天在金元強住處遺失，嗣又改稱：可能是掉在
    林建良車上云云（見訴字卷一第92頁、訴字卷二第41頁）。
    惟該門號於案發當日晚間8 時許至翌（30）日6 時35分許止
    ，仍有十餘筆通話紀錄，且其中23時13分該筆通話，通話秒
    數達10幾秒，通話對象之電話號碼00-0000000，即係被告之
    住家電話號碼，此見卷附該門號之通聯紀錄及被告之警詢筆
    錄受訊問人電話號碼欄所載即明（見97年度他字第8054號卷
    第52頁反面至53頁、98年度偵字第128 號卷第18頁），又該
    門號於案發翌日上午6 時28、33分許通話之基地台位置，分
    別在高雄市○○區○○路105 號9 樓樓頂、高雄市○○區○
    ○路262 號之6 、7 號12樓，均與林建良之住處即高雄市橋
    頭區（自99年12月25日改制，改制前為高雄縣橋頭鄉○○○
    路市場巷23號不相吻合，反與被告之住處位在大社區，並自
    承：住家離大社區○○路不遠，附近好像有一條路是大新路
    等語（見訴字卷一第93頁）一致，該門號案發當日既通話正
    常，並曾與被告之住家通話，案發翌日（即6 月30日）上午
    之通訊基地台位置又為被告住處附近，足證被告之手機案發
    當日並未遺失。況被告於案發後之97年11月28日警詢時，就
    員警所詢0000000000行動電話何人使用、有無借予他人使用
    等問題，乃直接答稱該門號由其本人使用，97年6 月29日沒
    有借他人使用等語（見98年度偵字第128 號卷第20頁），絲
    毫未提及該手機遺失之情事，甚且於員警質之為何該門號通
    聯記錄所顯示之基地台位置與呂家榮相同時，被告亦僅稱：
    不知道等語（見同上卷頁），猶未以門號遺失辯解，益徵被
    告所辯手機遺失一節，乃事後推諉之詞，不足採信，是縱該
    門號嗣於97年7 月4 日停用，有該門號之申設人資料1紙 在
    卷可按（見訴字卷一第247 頁），亦不足以證明於案發當日
    有遺失之情事。
  3.至於證人林建良於本院審理時雖證稱：我跟被告把金元強家
    東西打壞後，我就開車回家，韋俊宏、被告則分騎機車離開
    ，我不知道被告騎車離開後去哪裡，我沒有印象被告有無去
    觀音山，我確定的是他沒有在交流道，從遇到金元強到金元
    強離開這段期間，被告應該是沒有出現，我去觀音山的車上
    沒有被告等語（見訴字卷一第253 頁），惟其所證被告乃騎
    車離開金元強住處，前往何處不清楚一節，與被告所辯係乘
    坐林建良駕駛之汽車離開去假期汽車旅館等語，顯有未合，
    是證人林建良上開證述之真實性已堪質疑，抑且在提示相關
    筆錄，訊之為何證人呂家榮及共同被告韋俊宏皆證稱或供述
    被告有乘坐林建良駕駛之車，參與剝奪金元強自由犯行後，
    證人林建良即改稱：我真的忘記了，我現在無法確定被告是
    否有在我車上等語（見訴字卷一第253 至254 頁），證人林
    建良於本院審理中之證述，既與被告所辯未符，又屬不確定
    之詞，當不足據為被告未至楠梓交流道、觀音山此一有利之
    認定。
  4.再證人林東洲雖於本院審理時證述：「（被告問：我從金元
    強家裡離開後，是否就到你所開的包廂內唱歌？）有，他那
    天晚上有去唱歌。」云云（見訴字卷二第30頁），然依其另
    證述：「（問：剛剛說唱歌的那天是否能確認時間？）時間
    已久，我忘記了。」、「（問：當時為何會在那個地方？）
    朋友生日，幾點唱到幾點我也忘了。」、「（問：潘健一幾
    點到，是否記得？）忘了。」、「（問：是否認識金元強？
    ）我不認識。」、「（問：他剛講說是從金元強家離開，然
    後去你所開的包廂唱歌，你如何知道他是從金元強家離開？
    ）我不知道他從金元強家離開，那包廂是我朋友開的。」、
    「（問：你朋友是哪天生日？）已經忘記了。我是在假期唱
    歌，出來講電話的時候看到潘健一，我就找他進去。他是如
    何到假期唱歌，是騎車或朋友載或開車我不知道。他在那邊
    待了半小時多，他還沒離開的時候我就已經醉了，所以他後
    來何時離開我不知道。」等語，證人林東洲尚且就其係於何
    日、何時，在假期汽車旅館見到被告及前後經過，均無法記
    憶，卻能肯定證述有於假期汽車旅館見到被告，實有違常情
    ，其證述顯係迴護被告之詞，亦難憑採。
  5.綜上所述，被告所辯無非卸責之詞，委不足採。本案事證明
    確，被告犯行堪以認定。至檢察官雖另聲請傳訊證人呂家榮
    ，惟經本院合法傳、拘均未到，有送達證書、拘票、報告書
    在卷可憑（見訴字卷一第244 、267 頁、訴字卷二第11至14
    頁、24頁），本院認依卷內現存之證據已足以認定被告之犯
    罪事實，故認無調查之必要，附此敘明。
二、按刑法第302 條第1 項、第304 條第1 項及第305 條之罪，
    既均係以人之自由為其保護之法益，而刑法第302 條第1 項
    之罪所稱之非法方法，又已包括強暴、脅迫或恐嚇等一切不
    法手段在內，因之，如以非法方法剝奪他人行動自由行為繼
    續中，再對被害人施加恐嚇，或以恐嚇之手段迫使被害人行
    無義務之事；則其恐嚇之行為，仍屬於非法方法剝奪行動自
    由之部分行為，應僅論以刑法第302 條第1 項之罪，無另成
    立同法第304 條或第305 條之罪之餘地，此有最高法院89年
    度台上字第780 號判決意旨可資參照。經查：本件告訴人金
    元強既係於繼續遭被告及呂家榮、林建良、韋俊宏等人以非
    法方法剝奪行動自由之狀態下，被迫跟隨其中1 人逐句講出
    「今天是因為我欠他們錢，又找他們打架，所以才會被抓出
    來，如果我亂說話，我還會有一樣的下場」等言語而受恐嚇
    行無義務之事，業經認定如上，揆諸上開說明，此部分仍屬
    被告與呂家榮、林建良、韋俊宏、黃嘉竹及其他3 名不詳姓
    名之成年人間以非法方法剝奪行動自由之部分行為，應僅論
    以刑法第302 條第1 項之罪，無另成立公訴意旨所指刑法第
    305 條之恐嚇危害安全罪之餘地。是核被告所為，係犯刑法
    第302 條第1 項之剝奪他人行動自由罪。被告與韋俊宏、黃
    嘉竹、林建良、呂家榮及其他3 名不詳姓名之成年人間，有
    犯意聯絡與行為分擔，為共同正犯。爰審酌被告與友人呂家
    榮、林建良等人以糾眾強暴之非法方式，剝奪告訴人金元強
    之行動自由，強押告訴人至偏僻山區毆打，期間長達約2 小
    時，其惡性非輕，犯後復否認犯行，不知悔改，惟念其行為
    時僅18歲，年紀尚輕，本件應係思慮欠周，未顧及後果盲目
    跟隨朋友所致，又告訴人之母金劉寶珍亦於99年6 月1 日本
    院審理時當庭表示願原諒被告，不再追究等語（見訴字卷一
    第155 頁）等一切情狀，量處如主文所示之刑，並諭知易科
    罰金之折算標準。
參、公訴不受理部分：
一、公訴意旨另以：被告潘健一與呂家榮（所犯侵入住宅、毀損
    罪，業經本院判決有罪確定）、林建良、韋俊宏（2 人所涉
    侵入住宅、毀損罪，業據本院判決公訴不受理）及其他數名
    真實姓名年籍不詳之成年男子，於97年6 月29日晚間某時，
    不顧與金元強同住之母親金劉寶珍之拒絕，強行侵入金劉寶
    珍、金元強居住之高雄市燕巢區鳳雄村後龍巷136 號住處內
    搜尋金元強，復因金元強躲藏在房內拒不出面，潘健一、呂
    家榮、林建良即持木棒或以腳踢之方式，破壞屋內房間、門
    、玻璃與衣櫥等物，致令不堪使用，因認被告涉有刑法第30
    6 條、第354 條之侵入住宅、毀損罪嫌等語。
二、按告訴乃論之罪，告訴人於第一審辯論終結前，得撤回其告
    訴；又告訴經撤回者，法院應諭知不受理之判決，刑事訴訟
    法第238 條第1 項、第303 條第3 款分別定有明文。
三、經查，本件被告涉犯刑法第306 條之侵入住宅及同法第354
    條毀損罪嫌，雖經檢察官提起公訴，惟被告所涉犯之上開2
    罪，依刑法308 條第1 項、第357 條之規定，皆須告訴乃論
    。茲因告訴人金劉寶珍於本院審理時已當庭表示撤回告訴（
    見訴字卷一第155 頁），揆諸前開說明，均應為不受理之判
    決。
據上論斷，應依刑事訴訟法第299 條第1 項前段、第303 條第3
款，刑法第28條、第302 條第1 項、第41條第1 項前段，刑法施
行法第1 條之1 ，判決如主文。
本案經檢察官張媛舒到庭執行職務。
中    華    民    國    99    年    12    月    30    日
                  刑事第十三庭審判長法  官  黃蕙芳
                                    法  官  楊智守
                                    法  官  陳筱雯
以上正本證明與原本無異。
如不服本判決應於收受送達後10日內向本院提出上訴書狀，並應
敘述具體理由；如未敘述上訴理由者，應於上訴期間屆滿後20日
內向本院補提理由書（均須按他造當事人之人數附繕本）「切勿
逕送上級法院」。
中    華    民    國    99    年    12    月    30    日
                                    書記官  陳建琪
附錄本案論罪科刑法條：
中華民國刑法第302條
（剝奪他人行動自由罪）
私行拘禁或以其他非法方法，剝奪人之行動自由者，處 5 年以
下有期徒刑、拘役或 3 百元以下罰金。
因而致人於死者，處無期徒刑或 7 年以上有期徒刑，致重傷者
，處 3 年以上 10 年以下有期徒刑。
第 1 項之未遂犯罰之。
附表：潘健一、呂家榮2 人行動電話發訊基地台位置對照表
┌─┬────┬────────┬─┬────┬───────┐
│潘│時間    │基地台位置      │呂│時間    │基地台位置    │
│健│97.6.29.│                │家│97.6.29.│              │
│一├────┼────────┤榮├────┼───────┤
│0 │19：42  │高雄市大社區保社│0 │        │              │
│9 │  ∫    │村萬金路8-14-15 │9 │        │              │
│2 │19：54  │號              │8 │        │              │
│5 ├────┼────────┤9 ├────┼───────┤
│4 │20：33  │高雄市燕巢區鳳雄│5 │        │              │
│8 │  ∫    │村鳳旗路169 號3 │4 │        │              │
│8 │20：42  │樓樓頂          │4 │        │              │
│4 │        │                │7 │        │              │
│8 │20：46  │高雄市大社區旗楠│0 │20：42  │高雄市大社區旗│
│6 │        │路6 號2 樓樓頂  │8 │  ∫    │楠路6 號2 樓樓│
│  │        │                │  │20：46  │頂            │
│  ├────┼────────┤  ├────┼───────┤
│  │21：41  │高雄市大樹區大樹│  │21：45  │高雄市大樹區○○
○  ○        ○段77市6 地號    │  │        │樹段776 地號鐵│
│  │        │                │  │        │塔            │
│  ├────┼────────┤  ├────┼───────┤
│  │22：09  │高雄市大社區中山│  │        │              │
│  │        │路262 號之6 、7 │  │        │              │
│  │        │號12樓          │  │        │              │
│  │        │                │  │        │              │
│  │22：10  │高雄市大社區保社│  │        │              │
│  │        │村萬金路8-14-15 │  │        │              │
│  │        │號              │  │        │              │
│  │        │                │  │        │              │
│  │23：13  │高雄市楠梓區土庫│  │        │              │
│  │        │一路60號        │  │        │              │
└─┴────┴────────┴─┴────┴───────┘

司法院資訊處製作；財團法人民間司法改革基金會備份。
